【裁判字號】    94,上更(一),326
【裁判日期】    951130
【裁判案由】    違反槍砲彈藥刀械管制條例等
【裁判全文】
臺灣高等法院高雄分院刑事判決     94年度上更(一)字第326號
上  訴  人
即  被  告  乙○○
選任辯護人  黃榮作  律師
上列上訴人因被告違反槍砲彈藥刀械管制條例等案件，不服臺灣
高雄地方法院90年度訴字第2796號中華民國91年6 月27日第一審
判決（起訴案號：臺灣高雄地方法院檢察署90年度偵字第17432
號），提起上訴，經最高法院發回更審，本院判決如下：
    主  文
原判決撤銷。
乙○○無罪。
    理  由
一、公訴意旨略以：乙○○於民國90年6 月21日在英國購買具有
    殺傷力之空氣長槍1 枝，明知係管制進口物品，仍將之放在
    其行李箱內，於同年7 月19日未經許可，擅自持有上開槍枝
    ，搭機入境高雄小港機場，私運進口，於入境檢查時，為海
    關人員查獲，因認乙○○涉犯修正前槍砲彈藥管制條例第8
    條第4 項及懲治走私條例第2 條第1 項之罪云云。
二、按「認定犯罪事實所憑之證據，雖不以直接證據為限，間接
    證據亦包括在內；然而無論直接或間接證據，其為訴訟上之
    證明，須於通常一般之人均不致有所懷疑，而得確信其為真
    實之程度者，始得據為有罪之認定，倘其證明尚未達到此一
    程度，而有合理之懷疑存在時，事實審法院復已就其心證上
    理由予以闡述，敘明其如何無從為有罪之確信，因而為無罪
    之判決，尚不得任意指為違法」（最高法院76年度台上字第
    4986號判例參照）。本件公訴人認被告涉有上開運輸槍枝及
    私運管制物品罪嫌，係以被告之自白及具有殺傷力之空氣長
    槍1 枝扣案可資佐証，該空氣長槍經鑑定係美國制式之0.22
    吋空氣長槍，單位面積動能達47.33 焦耳／平方公分，而20
    焦耳／平方公分之動能即足以穿入人體皮肉層，故該空氣長
    槍具有殺力甚明，為其主要論據。訊據上訴人即被告（下稱
    被告）固供承有自英國購買系爭槍枝，並裝在行李箱內入境
    之事實，惟否認有何之犯行，辯稱略以：伊認為伊係帶玩具
    槍入境，不知系爭槍枝具有殺傷力等語；辯護意旨則辯稱：
    被告並無專業知識判斷所購買之槍枝是否具有殺力，且出售
    商家亦告知系爭槍枝為玩具槍，屬合法槍枝，被告購買後並
    未改造，被告係在鑑定具有殺傷力後，才說其知道槍枝具有
    殺傷力，被告確實不知購買該槍枝入境我國是犯罪行為，故
    無違法之認識云云。查：被告於90年6 月11日前往英國旅行
    期間之某日，以170 英磅之代價，在當地之槍枝模型店購買
    包括美國CROSMAN 廠製2250B 型制式口徑0.22吋（或5.5M M
    ）空氣長槍1 枝及義大利BRUNI 廠製92半自動型、口徑8M M
    之金屬模型槍1 枝後，於同年月21日將上開2 枝槍枝放置於
    托運行李箱內，自英國搭國泰航空公司班機至香港，再轉搭
    港龍航空公司KA430 號班機，自香港至我國高雄市小港區小
    港國際機場，於當日19時46分許抵達台灣，經由高雄市小港
    國際機場通關，為警於入境海關檢查台上當場查獲，並扣得
    上開2 枝槍枝，經鑑定其中美國CROSMAN 廠製2250B 型制式
    口徑0.22吋（或5.5MM） 空氣長槍，以裝填小型二氧化碳鋼
    瓶內之氣體為發射動力，可供發射直徑0. 22 吋（或5.5MM
    ）之鉛彈，機械性能良好，具有殺力（槍號為800B18828 號
    、槍枝管制編號00000000 0號）；而義大利BRUNI 廠製92半
    自動型、口徑8MM 之金屬模型槍之槍管內具阻鐵，依現狀不
    具殺傷力（槍枝管制編號0000000000號）等情，為被告所自
    承（見警卷一至二頁、本院卷一六二至一六三頁），並有內
    政部警政署刑事警察局90年7 月5 日刑鑑字第104322號鑑驗
    通知書及所附槍彈測試紀錄表可証（警卷三至四頁）。故被
    告有運輸管制物品空氣槍之行為，實堪認定。應予審究者，
    乃被告運輸系爭空氣長槍入境，是否欠缺違法性之認識？或
    是否具有犯罪故意？茲分述如下：
  (一)被告運輸系爭空氣長槍入境，是否欠缺違法性之認識？
    按修正後刑法第16條規定：「除有正當理由而無法避免者外
    ，不得因不知法律而免除刑事責任。但按其情節，得減輕其
    刑」，與修正前同條規定：「不得因不知法律而免除刑事責
    任。但按其情節，得減輕其刑；如自信其行為為法律所許可
    而有正當理由者，得免除其刑」比較觀之，修正前之刑法第
    16條較有利於被告，本件應適用修正前刑法第16條之規定，
    先予敘明。修正前刑法第16條規定，即係學說上所稱之「違
    法性錯誤」，即將行為人之不法意識自故意中分離，成為一
    個獨立之罪責要素，行為人主觀上若欠缺不法意識，不致影
    響故意之成立，只影響罪而已，故欠缺違法性認識之行為，
    仍可成立故意犯，但可減輕或免除其刑。即「刑法第十六條
    規定：不得因不知法律而免除刑事責任。但按其情節得減輕
    其刑。如自信其行為為法律所許可而有正當理由者，得免除
    其刑；究有無該條所定情形而合於得免除其刑者，係以行為
    人欠缺違法性之認識，即以無違法性之認識為前提，且其自
    信在客觀上有正當理由，即依一般觀念，通常人不免有此誤
    認而信為正當，亦即其欠缺違法性認識已達於不可避免之程
    度者，始足當之」（最高法院92年度台上字第4497號判決參
    照）。本件被告自承知道從國外運輸槍枝進入我國，係屬犯
    罪行為，且從香港搭乘港龍航空公司飛機返回台灣之途中，
    被告曾聽到飛機空服員曾廣播略以根據台灣法律規定，不得
    攜帶槍技或毒品進入台灣台灣，不然有可能被處以死刑等警
    示語（本院卷一六二頁）及於聽到上開警示語後，於入境時
    仍未填申報單（本院卷一六二頁）。依上開說明，辯護人辯
    稱被告欠缺違法性之認識，尚無足採。
  (二)被告之行為是否該當「故意」之要件？
    按刑法第13條規定：「行為人對於構成犯罪之事實，明知並
    有意使其發生者，為故意（第一項）。行為人對於構成犯罪
    之事實，預見其發生而其發生並不違背其本意者，以故意論
    （第二項）」，又「刑法關於犯罪之故意，係採希望主義，
    不但直接故意，須犯人對於構成犯罪之事實具備明知及有意
    使其發生之兩個要件，即間接故意，亦須犯人對於構成犯罪
    之事實預見其發生，且其發生不違背犯人本意始成立，若對
    於構成犯罪之事實，雖預見其能發生，而在犯人主觀上確信
    其不致發生者，仍應以過失論」（最高法院22年上字第4229
    號判例參照）。查：
  1.本件被告於英國購買系爭2 枝槍枝時，係經由被告友人甲○
    ○充當翻譯，經原審隔離訊問被告與甲○○，甲○○於結証
    稱：「（90年6 月間你們有無到歐洲旅行?） 我們是去遊學
    ，我是在89年10月出國至90年6 月回國．．．被告與他太太
    是去英國渡假，他們是借住在我們家」、「（你有無帶他們
    去買槍？）當時我們是海灘玩，看見當地有間玩具店，店家
    的招牌是寫玩具店，店內有擺出模型槍販賣」、「（你是否
    知道被告有買槍？）我是後來才知道的。當時被告有要我代
    為問商家，那種槍是否屬模型槍」、「你是否知悉我國對於
    玩具槍的定義？）我不知道。我當時居中充當翻譯，根據店
    家告訴我這是玩具槍或是模型槍。我不知道被告有蒐集模型
    槍的嗜好」、「（提示扣案証物，是否即為這把槍？）是」
    （原審卷五二至五四頁），與被告所稱：「因為我們去海邊
    ，有看到這家店。這家店有寫模型店，我們是透過劉小姐去
    問這家店」（原審卷五四頁），與甲○○所稱在海灘玩時買
    槍大致相符。至於甲○○稱這家店的招牌是玩具店與被告所
    稱模型店有異，但甲○○証稱：「我知道在英國賣真槍的人
    必須有執照，我不會區分真槍或模型槍，只是當時店家招牌
    是玩具店」（原審卷五三至五四頁），足証被告非在販賣須
    執照之真槍店購買系爭槍枝，應足認定。此外，本院函請我
    國駐英代表處向英國槍械小組查詢有關系爭空氣長槍在英國
    購買是否需執照，我國駐英代表處函覆稱：「貴院94年12月
    22日函院信文實字第0940007971號函所檢附之空氣長槍（CR
    OS MAN 2250B 0.22 Air rifle） 相片影本（按：即扣案空
    氣長槍影本），經送英警方槍械小組（the Metropolitan S
    ervice CO19 Firearm Enquiry Team）查覆略以：(一)依英國
   『1969 年武器（危險空氣武器）規則（The firearms〈Dang
    erous Air Weapons 〉Rules 1969）』，任何以空氣或瓦斯
    為動力之空氣槍、空氣長槍及空氣手槍，如無特殊危險性，
    可無須執照購買」。(二)所稱無特殊危險性空氣槍，係指使用
    子彈重量平均在14.4grains（註：約等於0.936 公克）以下
    ，射出速度不逾612FPS（Foot Per Second） ，依「1969年
    武器規則」持有時不須執照」，有該處95年1 月25日英服字
    第036 號函及所附英國警方覆函影本可參（本院卷六十至六
    三頁），嗣我國駐英代表處於95年8 月2 日又檢送英國警方
    槍械小組警官Colin Barber親簽証詞聲明書，該聲明書略謂
    ：(五)其參考美製CROSSMAN廠2250型.22 空氣長槍的物理外觀
    特徵及其功能，提出其聲明，其未親眼看到或親自檢查討論
    中的特定型號槍枝，其提供關於這武器的唯一機械上的資訊
    ，是其直接從CROSSMAN公司網站擷取之資訊，引述如下：1.
    CROSSMAN型號：2250B 。2.動力來源：CO2 。3.口徑：.22
    吋（5.5MM） 。4.最大速度；每秒鐘達550 呎或每秒鐘達16
    7.8 公尺。5.功能：單次擊發。6.長度：32.25 吋（76.8公
    分）。7.重量：3 磅6 盎司（1.53公斤）。(六)美製CROSSMAN
    廠2250型.22 空氣長槍擊發標準的.22 小子彈，而.22 小子
    彈在法律上普遍認為是『子彈』（平均重量是14.4grains）
    。(七)空氣槍、空氣長槍及空氣手槍如果沒有標示『具有特別
    地危險性』，在英國是不需要授與執照。(八)所謂『具有特別
    地危險性』空氣長槍，是依英國1969年武器（危險空氣武器
    ）規則來認定，在沒有使用武器前膛的情況下，能夠擊發子
    彈，而子彈產生過度的動能，以空氣手槍來說，產生6 呎磅
    （呎磅是功的單位，1 磅重的物使其升高1 呎所做的功），
    或是以空氣武器（非空氣手槍）產生12呎磅，相當於612 呎
    。(十一)如果CROSSMAN公司網站上的資訊是正確，美製CROSSMAN
    廠2250型.22 空氣長槍的最大速度是每秒鐘達550 呎，這樣
    的速度在『具特別危險性』的標準（每秒612 呎）以下，那
    麼美製CROSSMAN廠2250型.22 空氣長槍，在英國是可以允許
    17歲或以上之成年人，在沒有槍枝執照或是向警方登記的情
    況下，自由購買及使用。(十二)這樣的空氣長槍普遍地使用在殺
    害昆蟲，像是老鼠、兔子、鴿子或拿來練習打靶用，這種空
    氣長槍不是玩具，在非常稀罕及不正常的情況下，這種空氣
    長槍可能對人造成嚴重的傷害，應該要小心使用」，有該處
    95年8 月2 日英服95字第256 號函及所附英國警方槍械小組
    警官Colin Barber親簽証詞聲明書及空氣長槍資訊可証（本
    院卷一０二頁至一０七頁）。復參酌內政部警政署刑事警察
    局對系爭空氣長槍之鑑定時，依槍彈測試紀錄表記載：彈頭
    重量：0.93克、發射速度156.33公尺／秒，有該紀錄表可參
    （警卷四頁）。以上開紀錄表與英國警方槍械小組警官Coli
    n Barber親簽証詞聲明書所述，扣案系爭空氣長槍發射速度
    156.33公尺／秒，小於英國1969年武器（危險空氣武器）規
    則所稱『具有特別地危險性』空氣長槍產生12呎磅，相當於
    612 呎（約183.6 公尺），重量亦小於0.936 公克，在英國
    屬於無特殊危險性空氣槍，其買賣自毋庸執照。亦即2 人雖
    就買槍之店名究為玩具店或模型槍店之陳述有異及對買1 枝
    槍之價值為170 英鎊或2 枝槍是170 英磅亦有不同（警卷一
    頁背面、原審卷五四頁）暨甲○○稱其於89年10月出國迄90
    年6 月21日返國之間曾回國與事實不符（其出國日期証明書
    記載其未曾返國），但甲○○於原審已証明扣案有殺傷力之
    系爭空氣長槍，係在海灘之店購買，而在英國該系爭空氣長
    槍復屬於無特殊危險性空氣槍，2 人上開不同之陳述及甲○
    ○對返國次數之陳述，不影響被告在英國購買者為無須執照
    之無特殊危險性空氣長槍。
  2.被告與配偶邱雅梅於90年6 月11日一起出境我國，於同年月
    21日返國，甲○○於89年10月26日出國，於90年6 月21日與
    被告一起自英國到香港，甲○○轉機回台北，被告與邱雅梅
    回高雄，為被告所承認（本院卷一六一頁），並有內政部警
    政署入出境管理局95年1 月12日境信品字第09510253080 號
    函及所附被告、邱雅梅出國日期証明書，及95年10月14日境
    信宋字第09510669830 號函及所附甲○○出國日期証明書可
    証（本院卷五五至五七頁、一三一至一三二頁），被告係將
    購買之2 枝槍枝均放在行李箱內托運，有高雄關稅局扣押貨
    物、運輸工具收據及搜索筆錄可証（警卷六頁）。亦即被告
    將所購買之2 枝槍枝裝入行李箱時並未刻意掩藏，於裝入行
    李箱後，亦需經英國及香港海關X 光檢查，而槍枝必於X 光
    機掃描時顯露，而無所遁形，與一般私運槍枝均利用貨櫃藏
    匿之情形不同；且參酌被告被查獲之2 枝槍枝中1 枝之槍管
    有阻鐵，有上開鑑驗通知書可証，及無証據証明2 枝槍枝於
    槍口有塗紅色（原審勘驗扣案槍枝結果，槍口並未漆紅色，
    原審卷卅八頁，並無証據証明未扣案之槍枝有塗紅色），且
    被告於被告查獲後，須經鑑定始確認扣案槍枝具有殺傷力（
    我國採「動能」認定是否具有殺力，而英國則採「射速」認
    定是否具有殺傷力，故於英國認定無特殊危險性無須執照即
    可持有之空氣長槍，在我國可能被鑑定為具有殺力之槍枝）
    ，另1 枝則無殺傷力，並非立即可認定。故被告辯稱其於購
    買時不知系爭空氣長槍具有殺傷力，其將之運輸進入我國境
    內，並無犯罪故意，應屬可採。
  (三)綜上所述，被告前開所辯，應屬可採，從而公訴人所持之前
    開論據，均無法採為認定被告犯罪之證據；此外，復查無其
    他積極證據足資證明被告有何運輸空氣槍或私運管制物品進
    口之犯行，被告被訴上開之罪，自屬不能證明。
三、原審遽為論罪科刑之判決，即有未恰，被告執此聲明上訴，
    指摘原判決不當，為有理由，應由本院將原判決撤銷改判，
    並為被告無罪之判決。
四、據上論斷，應依刑事訴訟法第369 條第1 項前段、第364 條
    、第301 第1 項，判決如主文。
本案經檢察官郭振昌到庭執行職務。
中    華    民    國    95    年    11    月    30    日
                  刑事第八庭    審判長法  官  李炫德
                                      法  官  蔡國卿
                                      法  官  簡志瑩
以上正本證明與原本無異。
如不服本判決應於收受本判決後10日內向本院提出上訴書狀，其
未敘述上訴理由者，並得於提起上訴後10日內向本院補提理由書
狀（均須按他造當事人之人數附繕本）「切勿逕送上級法院」。
中    華    民    國    95    年    11    月    30    日
                                      書記官  黃英彥


司法院資訊處製作；財團法人民間司法改革基金會備份。
